---
title: "Uma Breve Introdução ao R"
author: "Eduardo Lemos, Ricardo Masuda, Samuel Vianna, Vitor Landi"
output: pdf_document
documentclass: book
link-citations: yes
site: bookdown::bookdown_site
biblio-style: apalike
github-repo: estatsej/apostila_r
---

# Princípios Básicos

## Primeiros Passos

R é uma linguagem orientada à objetos que são armazenados na memória ativa do computador.
Uma variável é um objeto que irá representar um valor ou expressão atribuído a ela. Só é possível
armazenar um dado ou expressão pra cada variável, quando for atribuído mais de uma informação,
o dado que estava antes armazenado será subscrito.


### Comandos Básicos

Primeiramente, para a melhor utilização do R, é necessário saber alguns comandos básicos. São eles:

- `control + L`: Limpar o console
- `control + R` ou `control + enter`: Compilar o código escrito
- `rm(list = ls())`: limpar memória
- `#`: fazer comentários no código

### Atribuição de Valores

Pode-se atribuir um valor à um objeto dentro do ambiente do R de duas formas diferentes: `<-` e `=`.

Exemplos:
```{r}
# atribuindo o valor 10 para a variavel x
x <- 10
x

# atribuindo o valor 5 para a variavel y
y = 5
y
```
**Observação**: Vale ressaltar que o sinal de igual é usado para a atribuição de valores, e não denotar igualdade, para isso é usado dois sinais (`==`).

### Tipos de Variáveis

Toda variável declarada possui uma classe específica, de acordo com o seu conteúdo.

Para verificar a classe de uma determinada variável, utiliza-se a função `class`.

Exemplos:
```{r}
# numérica
x <- 1.5
class(x)

# caractere: palavras, textos, etc
y <- "estatística"
class(y)

# lógico: TRUE, FALSE
z <- 4 < 5
class(z)
```


### Utilizando Ajuda (help)

Para buscar ajuda no R, pode-se usar a função `help()` ou o operador `?`.

Exemplos:
```{r,eval = F}
# Buscando ajuda sobre a função log

help(log)

?help

```


## Operações Básicas

No ambiente R, existem uma série de operações básicas que são muito usuais e de grande importância.
Tais como:


### Operações simples

- `^`:  Potencialização

- `/`:  Divisão

- `*`: Multiplicação

- `+`: Adição

- `-`: Subtração

### Operações lógicas

- `<`: Menor

- `<=`: Menor ou igual

- `>`: Maior

- `>=`: Maior ou igual

- `==`: Igual

- `!=`: Diferente

- `&`: AND

- `!`: NOT

- `|`: OR

- `FALSE ou 0`: Valor booleano falso (0)

- `TRUE ou 1`: Valor booleano verdadeiro (1)


### Operações matemáticas

- `abs(x)`: Valor absoluto de x

- `log(x,b)`: Logaritmo de x com base b

- `log(x)`: Logaritimo natural de x

- `log10(x)`: Logaritmo de x na base 10

- `exp(x)`: Exponencial elevado a x

- `sin(x)`: Seno de x

- `cos(x)`: Cosseno de x

- `tan(x)`: Tangente de x

- `round(x, digits = n)`: Arredonda x com n decimais

- `ceiling(x)`: Arredonda x para o maior valor

- `floor(x)`: Arredonda x para o menor valor

- `sqrt(x)`: Raiz quadrada de x


