---
title: "Uma Breve Introdução ao R"
author: "Ricardo Masuda, Samuel Vianna, Vitor Landi"
output: pdf_document
documentclass: book
link-citations: yes
site: bookdown::bookdown_site
biblio-style: apalike
github-repo: elemosjr/curso_rmarkdown
---

```{r, include = FALSE}
#output: pdf_document
#description: Curso de RMarkdown...
#documentclass: book
#link-citations: yes
#bibliography:
#- book.bib
#- packages.bib
#site: bookdown::bookdown_site
#biblio-style: apalike
#github-repo: elemosjr/curso_rmarkdown
```
# Princípios Básicos

## Primeiros Passos

R é uma linguagem orientada à objetos que são armazenados na memória ativa do computador.
Uma variável é um objeto que irá representar um valor ou expressão atribuído a ela. Só é possível
armazenar um dado ou expressão pra cada variável, quando for atribuído mais de uma informação,
o dado que estava antes armazenado será subscrito.


### Comandos Básicos

Primeiramente, para a melhor utilização do R, é necessário saber alguns comandos básicos. São eles:

- `control + L`: Limpar o console
- `control + R` ou `control + enter`: Compilar o código escrito
- `rm(list = ls())`: limpar memória
- `#`: fazer comentários no código

### Atribuição de Valores

Pode-se atribuir um valor à um objeto dentro do ambiente do R de duas formas diferentes: `<-` e `=`.

Exemplos:
```{r}
# atribuindo o valor 10 para a variavel x
x <- 10
x

# atribuindo o valor 5 para a variavel y
y = 5
y
```
**Observação**: Vale ressaltar que o sinal de igual é usado para a atribuição de valores, e não denotar igualdade, para isso é usado dois sinais (`==`).

### Tipos de Variáveis

Toda variável declarada possui uma classe específica, de acordo com o seu conteúdo.

Para verificar a classe de uma determinada variável, utiliza-se a função `class`.

Exemplos:
```{r}
# numérica
x <- 1.5
class(x)

# caractere: palavras, textos, etc
y <- "estatística"
class(y)

# lógico: TRUE, FALSE
z <- 4 < 5
class(z)
```


### Utilizando Ajuda (help)

Para buscar ajuda no R, pode-se usar a função `help()` ou o operador `?`.

Exemplos:
```{r,eval = F}
# Buscando ajuda sobre a função log

help(log)

?help

```


## Operações Básicas

No ambiente R, existem uma série de operações básicas que são muito usuais e de grande importância.
Tais como:


### Operações simples

- `^`:  Potencialização

- `/`:  Divisão

- `*`: Multiplicação

- `+`: Adição

- `-`: Subtração

### Operações lógicas

- `<`: Menor

- `<=`: Menor ou igual

- `>`: Maior

- `>=`: Maior ou igual

- `==`: Igual

- `!=`: Diferente

- `&`: AND

- `!`: NOT

- `|`: OR

- `FALSE ou 0`: Valor booleano falso (0)

- `TRUE ou 1`: Valor booleano verdadeiro (1)


### Operações matemáticas

- `abs(x)`: Valor absoluto de x

- `log(x,b)`: Logaritmo de x com base b

- `log(x)`: Logaritimo natural de x

- `log10(x)`: Logaritmo de x na base 10

- `exp(x)`: Exponencial elevado a x

- `sin(x)`: Seno de x

- `cos(x)`: Cosseno de x

- `tan(x)`: Tangente de x

- `round(x, digits = n)`: Arredonda x com n decimais

- `ceiling(x)`: Arredonda x para o maior valor

- `floor(x)`: Arredonda x para o menor valor

- `sqrt(x)`: Raiz quadrada de x



## Estruturas Básicas
### Vetor

Um vetor é um conjunto de valores atribuidos à uma variável. Para criar um vetor, utiliza-se o comando `c()`.

Exemplos de vetores:
```{r}
vetor1 <- c(1, 1, 2, 3, 5, 8)
idades <- c(17, 20, 22, 18, 30)
alunos <- c("Ricardo", "Samuel", "Vitor", "Ellen", "Mariana")
vetor2 <- c(0, vetor1, 0)

```

Existem funções que permitem criar e manipular vetores com características com maior facilidade, a seguir, estão algumas delas:


**Sequências**

Para criar um vetor baseado em uma sequência, pode-se usar a função `seq()`, que cria um vetor do valor A até o valor Z.

Exemplos:

```{r }
# Criar um vetor de 1 a 10
vetor1 <- seq(from = 1, to = 10)
vetor1

#outra forma de criar o vetor de 1 a 10
vetor1.1 <- 1:10
```

Perceba que, por padrão, o intervalo entre os números gerados é 1. Porém, também pode-se alterar a distância entre os elementos ( ou a "distância de passos"), com o argumento `by = N`, e a quantidade de elementos criados, com o argumento `length.out = N`.

Exemplos:

```{r} 
# Criar vetor de 1 a 10, com tamanho do passo = 2
vetor2 <- seq(from = 1, to = 10, by = 2)
vetor2

# Criar vetor de 1 a 10, com 4 elementos
vetor3 <- seq(from = 1, to = 10, length.out = 4)
vetor3

```

**Operações em vetores**

É possível aplicar uma série de operações em vetores, a seguir, algumas das operações mais utilizadas:

- `length(x)`: número de elementos do vetor x
- `sum(x)`: soma dos elementos do vetor x
- `prod(x)`: produto dos elementos do vetor x
- `max(x)`: seleciona o maior elemento do vetor x
- `min(x)`: seleciona o menor elemento do vetor x
- `range(x)`: retorna o menor e o maior elemento do vetor x

**Criando vetores com a função `paste`**

É possível também manipular vetores "colando" partes com a função `paste`.

Pode-se usá-lo para adicionar tanto um prefixo quanto um sufixo, usando as seguintes sintaxes:

- Prefixo: `paste("prefixo", vetor, sep = "separador")`
- Sufixo: `paste(vetor, "sufixo", sep = "separador")`

Exemplos:

```{r }
x <- 1:10
# adicionando o prefixo "número", separando com "_"
paste("número", x, sep = "_")


# adicionando sufixo e atribuindo o resultado à variavel "y"
y <- c(paste(11:20, "número", sep = "%"))
y

```

Caso deseja-se adicionar um elemento "grudado" ao valor, pode-se tanto usar o argumento `sep=""` dentro da função `paste`, como a função `paste0`.

Exemplo:

```{r}
# usando sep = ""
z <- c(paste("numero", 21:30, sep = ""))
z

#usando paste0
w <- c(paste0("numero", 21:30))
w
```

**Repetições**

É possível repetir um elemento ou um vetor com a função `rep()`. A seguir, alguns dos argumentos mais utilizados dentro da função:

- `times`: define o número de vezes que o número ou vetor inteiro será repetido
- `each`: define o número de vezes que cada elemento em um vetor será repetido
- `length.out`: define o tamanho do vetor de saída

Exemplos:

```{r}
# repetindo um número 10 vezes
r1 <- rep(5, times = 10) # ou somente rep(5,10)
r1

x <- c("a", "b", "c")

# repetindo o vetor inteiro 5 vezes
rep(x, times = 5)

# repetindo cada elemento do vetor 5 vezes
rep(x, each = 5)

# criando um vetor de tamnaho 7
rep(x, length.out = 7)

```

**Selecionando um elemento no vetor**

Caso deseja-se saber qual o elemento se encontra em uma determinada posição de um vetor, denotada por *i*, pode-se localizá-lo utilizando a sintaxe `vetor[i]`

Vale ressaltar que a contagem é iniciada a partir do valor 1, diferente de certas linguagens de programação em que a contagem começa na posição 0.

Exemplo:

```{r}
# localizando o décimo terceiro número par entre 10 e 50
valores <- seq(10, 50, by = 2)
valores[13]

```

### Matriz

Uma matriz é uma generalização de um vetor, tendo duas dimensões (linhas e colunas). Podemos pensar em um vetor como uma matriz com uma de suas dimensões igual a 1.
A sintaxe é dada abaixo, em que "L"é o número de linhas, "C"é o número de colunas e se "Q"= 1
ativa disposição por linhas, se "Q"= 0 mantém disposição por colunas (ou T ou F).


`x <- matrix(data = dados, nrow = L, ncol = C, byrow = Q) `

Exemplos:

```{r}
# Criando uma matriz de 2 linhas, 5 colunas e disposição por linhas

ml <- matrix(data = c(1:10), nrow = 2, ncol = 5, byrow = 1)
ml

# Criando uma matriz de 2 linhas, 5 colunas e dispoção por colunas:
mc <- matrix(data = c(1:10), nrow = 2, ncol = 5, byrow = 0)
mc
```


**Selecionando elemento da matriz**

Para selecionar um elemento de uma matriz utilizamos a indexação por colchetes na variável que
representa a matriz com os índices separados por vírgula.

 
Exemplos: 
```{r}
# Selecionando a linha 2 e coluna 4 da matriz ml
ml[2,4]

# Selecionando a linha 2 da matriz ml
ml[2,]

# Selecionando as colunas 2,3 e 4 da matriz ml
ml[,2:4]

# Outra forma de ler a matriz ml
ml[,]
```


**Operações de matrizes**

-`A*B`: Produto elemento a elemento de A e B
-`A% * &B`: Produto matricial de A por B
-`apern(A)`: Matriz transposta de A
-`t(A)`: Matriz transposta de A
-`solve(A)`: Matriz inversa de A
-`solve(A,B)`: Resolve o sistema linear Ax = B
-`det(A)`: Retorna o determinante de A
-`diag(v)`: Retorna uma matriz diagonal onde o vetor v é a diagonal
-`diag(A)`: Retorna um vetor que é a diagonal de A
-`diag(n)`: Sendo n um inteiro, retorna uma matriz identidade de ordem n
-`eigen(A)`: Retorna os autovalores e autovetores de A
